【裁判字號】    90,上訴,2271
【裁判日期】    920121
【裁判案由】    侵占等
【裁判全文】
臺灣高等法院刑事判決                            九十年度上訴字第二二七一號
    上  訴  人  乙○○○  女七.
    即  被  告
    選任辯護人  舒 建 中
右被告因侵占等案件，不服臺灣臺北地方法院八十八年度訴字第四六號，中華民國九
十年五月二十五日第一審判決（起訴案號：臺灣臺北地方法院檢察署八十七年度偵字
第七五七七號、第一八四七六號），提起上訴，本院判決如左：
    主      文
原判決撤銷。
乙○○○無罪。
    理      由
一、公訴意旨略以：被告乙○○○與茅凱寧、茅凱樂（茅凱寧、茅凱樂均由原審通緝
    中）基於意圖為彼等不法所有之概括犯意，連續自民國八十年起至八十七年四月
    十日止，利用被告乙○○○擔任設於臺北市○○街二八四巷十七之一號「財團法
    人臺北市松山寺」（以下簡稱松山寺）常務董事之身分，及被告乙○○○先後利
    用其常務董事之職權，引介、安插伊子茅凱寧、茅凱樂，在松山寺擔任義工之機
    會，誘使松山寺董事長丁○○委託處理販賣松山寺所設靈骨塔、牌位、長生牌位
    ，及收受民眾購買該寺靈骨塔及牌位、長生牌位等所繳交之價款、收取信眾捐獻
    之功德金、辦理松山寺財務銀行存提款等管理現金、帳證等事務，被告乙○○○
    與茅凱寧、茅凱樂竟將該期間彼等因公益所持有之該寺信徒及民眾購買靈骨塔、
    牌位、長生牌位所交付之價金、捐獻之功德金、進行法會所收取之香紙油錢、寺
    有存款之支票、定存金之一部分，共計約新臺幣（下同）二億九千餘萬元等屬於
    松山寺所有之財物，侵占入己，並先後分別存入被告乙○○○臺北銀行莊敬行分
    １１５３２－０、世貿分行５０１９８－９、大安分行１６２０－３及６１２３
    ５－５號帳戶，及茅凱寧臺北銀行莊敬分行６２７３－１、世貿分行５０１９９
    －７、華南商業銀行５２１１２號帳戶，及茅凱樂臺北銀行世貿分行５０２０６
    －３、臺灣銀行儲蓄部0000000000、臺灣銀行中崙分行0000
    00000000、000000000000、0000000000號帳戶
    暨無證據足認為知情或共犯之茅凱南臺北市銀行大安分行１６６６９－８號帳戶
    內，或作為茅凱南之定期存款，以之作為炒作股票、購買外幣存入乙○○○臺北
    市銀行世貿分行外幣存戶、匯款至美休士頓、舊金山、德州等地作為購置不動產
    及個人花費之用，自八十年起，被告乙○○○在臺北市銀行世貿分行進出款項總
    額達八千八百八十九萬二千零七十八元，茅凱樂在臺北市銀行中崙分行戶內進出
    亦達一億二千六百一十萬三千零六元，茅凱寧在臺北市銀行世貿及莊敬分行進出
    亦達八千五百二十二萬五千零六十一元。被告乙○○○與茅凱寧、茅凱樂又提供
    不實之帳證資料，由不知情且無犯罪故意之松山寺會計即義工甲○○從事業務之
    人，制作內容不實之業務上作成之文書即傳票及帳冊、收支報告表，交予茅凱寧
    、茅凱樂，提報該管區公所使該管公務員為不實之公務上職掌文書之登載，並據
    以委由亦不知情且無犯罪故意之會計師從事業務之人，逐年依規定制作內容不實
    之業務上作成之文書即資產負債表、損益表，持以行使，足以生損害於松山寺及
    其信眾、公眾，與主管機關對該松山寺財團法人管理監督職務行使之正確性。迨
    八十七年四月五日，松山寺因法會發生大火，茅凱樂竟更乘火災之際，侵占當日
    收取逾千萬元之不詳數目功德金，並於同年月九日，連同其存放於臺灣銀行中崙
    分行之美金五十萬元提領，同年月十日，復提領六百萬元，捲款出境逃逸，茅凱
    寧見狀，亦滯美不歸。因認被告乙○○○涉有刑法第二百十六條、第二百十五條
    行使業務上登載不實文書罪嫌、刑法第二百十四條使公務員登載不實文書罪嫌、
    刑法第三百三十六條第一項侵占因公益所持有之物之罪嫌。
二、訊之被告乙○○○固坦承擔任松山寺常務董事及其子茅凱寧、茅凱樂確曾在松山
    寺幫忙處理業務之事實，然堅決否認有任何行使業務上登載不實文書、使公務員
    登載不實或侵占因公益所持有之物之行為，並以係信徒代表要伊擔任該寺常務董
    事，並未曾管理松山寺財務，茅凱寧一直居於美國，至於茅凱樂則係應松山寺住
    持丁○○之請而前往松山寺幫忙，伊並不瞭解茅凱寧、茅凱樂之財務狀況等語置
    辯。
三、公訴人認被告乙○○○涉右揭犯罪嫌疑之行為，無非以被告乙○○○雖辯稱伊僅
    係掛名董事，伊與茅凱寧、茅凱樂及茅凱南，均未曾實際參與寺務之執行、管理
    、經手帳務、資金，茅凱寧、茅凱樂與松山寺並無任何金錢往來、不知何以有信
    徒之支票款流入彼等帳戶內、只幫丁○○去銀行存定存、臺北市銀行世貿分行外
    幣存戶美金三十一萬元，係某顧姓小姐託放，八十七年四月九日伊已交顧姓小姐
    提領，不知顧姓小姐姓名住居所云云。但查：(一)茅凱寧於八十二年至八十五年間
    曾管理民眾向松山寺購買靈骨塔、各牌位款項之收受業務，收取後即交由丁○○
    保管，由丁○○交甲○○作帳，被告乙○○○與茅凱南向來即是家庭主婦，均無
    工作，又茅凱樂八十四年間退役後，僅曾在大陸之某運輸公司擔任受薪工作，薪
    水不多，又開過肥料公司，因經營不善而倒閉，彼三子女在美亦無工作，且茅凱
    寧曾經手納骨塔收取價金等情，亦訊為乙○○○自承在卷，是足認乙○○○前後
    所辯，不但矛盾，又絕無任何憑證可據以證明彼等所擁鉅大之財力係自何而來，
    則何以被告乙○○○與茅凱寧、茅凱樂能有鉅額之存款，被告乙○○○何以在大
    安路有房屋一幢，另茅凱樂如何而能在光復南路有房屋一幢？堪認均係長期控制
    、把持松山寺之寺務，從中壓榨而得；(二)上述美金三十一萬元部分，據被告乙○○○所辯，係所謂顧姓小姐託放云云，核該款金額頗鉅（折合新臺幣逾千萬元）
    ，被告乙○○○竟連其人年籍住居所均稱不知，顯違常理，是被告乙○○○所為
    辯解，全部均顯純係畏罪塞責空言狡展之詞；(三)據證人甲○○證稱：松山寺之現
    金、帳證實由茅凱寧、茅凱樂等先後或同時管理；證人丁○○亦證稱：每湊齊一
    百萬元，即交被告乙○○○至臺北市銀行定存，茅凱寧於八十四年結婚前，約住
    在寺內三年，平時負責寺內採辦及其他雜務，茅凱樂則在八十五年間曾有半年時
    間留在寺中專辦採購業務，渠不知茅凱樂何以於八十七年四月十日匯款三千二百
    萬元與彼，又茅凱寧等義工所交付的錢，渠事後皆有另行請義工登帳，八十四年
    間，將累積之積蓄交給茅凱樂保管處理；另證人殷南福陳稱：八十四年自茅凱寧
    手中接下收取靈骨塔金錢之工作；證人郝繼麟陳稱：接手殷南福之工作後，將收
    得之現金交與被告乙○○○存入銀行，支票存入茅家人之甲存戶內；證人許少秋
    、張雅貞、楊志強、朱德元、丙○○、陳興家、陳香妹、祝經愷、吳家駒、李典
    忠、邱月裡、廉祥源、陳綱證稱確有購買松山寺靈骨塔、牌位及長生牌位及給付
    金錢及功德金之事實；證人秦張玉華、陳凱玲、李經星、朱俊崗、羅沅美、金祖
    根、翁幸慧、華嘉祥證稱：陳凱玲向秦張玉華所借用及李經星、陳棟梁等因購買
    松山寺靈骨塔之價金與支付作法會功德金而簽發交與松山寺之支票，流入被告乙○○○臺北市銀行世貿分行５０１９８－９號帳戶，李經星、朱俊崗、羅沅美、
    金祖根、翁幸慧、華嘉祥等所繳購買松山寺靈骨塔之價金、支付作法會之功德金
    ，則流入茅凱寧臺北市行莊敬分行６２７３－１號帳戶，有各該票據影本可佐；
    另八十七年四月九、十日，茅凱樂自臺灣銀行中崙分行匯款三千二百萬至丁○○
    臺北銀行大安分行帳戶之事實可參；並有被告及茅凱寧、茅凱樂、茅凱南入出境
    紀錄、茅凱南臺北銀行整存整付存單（一百萬元，存入日茅凱南已出境）、大安
    銀行存款簿（自八十一年九月三日該戶開始有大筆金錢存入進出後，該進出日期
    茅凱南多業經出境）、被告乙○○○大安分行、華南銀行存款簿，及各該帳戶明
    細及傳票影本、被告乙○○○與茅凱寧、茅凱樂八十五年度及八十六年度綜合所
    得稅結算申報書、松山寺八十二年至八十七年度現金帳及總帳各六冊、松山寺牌
    位、靈骨塔、長生位暨功德簿等名冊二十冊、松山寺納骨塔位收費情形問卷回覆
    表及統計資料、松山寺受害家屬調查表、松山寺三、四樓塔牌位火災受害名單、
    松山寺部分年度資產債表、損益表等在卷可證，而松山寺係財團法人，係為公益
    而設立，屬公益法人，其有持有該寺所有之財物自屬因公益而持有為依據。
四、按犯罪事實之認定，應憑證據，如無相當之證據，或證據不足以證明，自不能以
    推測或擬制之方法，以為裁判之基礎；又被告否認犯罪之辯解，縱屬不能成立，
    仍非有積極證據足以證明其犯罪行為，不能遽為有罪之認定。經查：
    (一)被告乙○○○申報其個人八十年度至八十六年度綜合所得稅之核定綜合所得淨
      額分別為一百二十四萬七千一百四十五元、八十九萬五千三百元、（申報）一
      百二十五萬三千零七十九元、五十三萬八千二百八十八元、三十五萬三千一百
      六十七元、二百五十萬八千八百零八元及一百零二萬八千二百元；茅凱樂之核
      定綜合所得淨額則為八十一年度八十二萬六千零十元、八十二年度九十六萬九
      千二百零八元、八十五年度二百三十九萬九千七百六十四元及八十六年度三百
      二十八萬三千四百七十元；茅凱寧之綜合所得淨額則為八十一年度申報零元、
      八十二年度申報二十一萬零六百二十四元、八十三年度申報一百三十七萬九千
      二百六十二元、八十四年度申報所得總額八十七萬九千五百五十八元、八十五
      年度核定所得淨額九十四萬零一百七十三元、八十六年度核定所得淨額四十六
      萬零二百八十三元及八十七年度核定所得淨額五萬二千零二十一元；茅凱南之
      綜合所得淨額則為八十年度申報零元、八十三年度核定一百二十四萬一千六百
      七十七元、八十六年度核定所得淨額五十九萬三千一百五十八元及八十七年度
      核定所得淨額二十三萬一千四百九十元，固有財政部臺北市國稅局大安稽徵所
      函覆之綜合所得稅申報資料在卷可稽（原審卷第二０七至二七五頁）；又本院
      依財政部財稅資料中心函覆被告乙○○○及茅凱寧、茅凱樂、茅凱南自八十二
      年起至八十七年六月止在國內各金融機構所設帳戶（八十、八十一年部分，據
      該中心覆稱所得資料已逾核課年限，無法提供）函查結果，其中：被告乙○○○及茅凱樂、茅凱南在世華聯合商業銀行設有活期存款帳戶，三人自八十年
      一月一日起至八十七年十二月三十一日止，並無定期存款；被告乙○○○及
      茅凱寧、茅凱樂於八十年至八十七年間在台新國際商業銀行台北分行並無任何
      來往，茅凱南在八十四年六月二十八日在復興分行開立活期儲蓄（證券）帳戶
      ；被告乙○○○及茅凱寧、茅凱南於八十年至八十七年間並未在華信商業銀
      行松山分行開立帳戶，僅茅凱樂在該分行設有活期儲蓄存款帳戶，但於八十四
      年六月十四日業已銷戶；被告乙○○○在華南商業銀行信維分行分別設有活
      期儲蓄存款及定期儲蓄存款帳戶，茅凱寧則設有活期存款帳戶，茅凱樂、茅凱
      南則並無往來；被告乙○○○及茅凱樂、茅凱南在聯邦商業銀行台北分行並
      無任何存款紀錄，茅凱樂則自八十三年十一月二十八日起在該分行開立活期儲
      蓄存款帳戶；被告乙○○○及茅凱寧、茅凱南在臺灣銀行營業部並無存款紀
      錄，僅茅凱樂於八十年九月二十七日開立優惠儲蓄存款，本金為一百三十三萬
      五千元，每二年續約一次；被告乙○○○及茅凱寧、茅凱南在臺灣銀行中崙
      分行並無存款帳戶，僅茅凱樂有存款帳戶；被告乙○○○及茅凱寧在台北銀
      行莊敬分行分別設有活期儲蓄存款、定期存款帳戶，茅凱南設立定期存款帳戶
      ，茅凱樂則未開立帳戶；被告乙○○○及茅凱樂、茅凱南在台北銀行信義分
      行並無帳戶，茅凱寧則開設外匯活期存款帳戶；被告乙○○○在台北銀行大
      安分行設有支票存款、活期存款及定期存款帳戶，茅凱樂則設有活期存款帳戶
      ，茅凱南設有活期存款帳戶及定期存款，茅凱寧則無存款往來；被告乙○○○及茅凱樂均在台北銀行世貿分行開設活期儲蓄存款、定期存款、外匯活期存
      款、外匯定期存款帳戶，茅凱寧則開設活期儲蓄存款帳戶、定期存款帳戶，茅
      凱南則開設定期存款帳戶，有上開銀行函覆資料及往來紀錄資料在卷可稽（見
      本院(二)卷；卷外另附），然被告乙○○○及茅凱樂、茅凱寧、茅凱南右揭帳戶
      內款項及申報所得財產是否確為被告乙○○○利用在松山寺擔任常務董事之機
      會，與茅凱寧、茅凱樂共同侵占入己所得，自應賴積極證據為證。
    (二)至八十七年四月十日止，被告乙○○○在臺北銀行世貿分行帳戶進出款項總額
      達八千八百八十九萬二千零七十八元、茅凱樂臺灣銀行中崙分行帳戶內進出款
      項達一億二千六百一十萬三千零六元、茅凱寧臺北銀行世貿分行及莊敬分行二
      帳戶進出款項計達八千五百二十二萬五千零六十一元，此有茅凱南臺北銀行整
      存整付存單（一百萬元，存入日茅凱南已出境）、大安銀行存款簿（自八十一
      年九月三日該戶開始有大筆金錢存入進出後，該進出日期茅凱南多有業經出境
      之情形）、被告乙○○○上開大安分行、華南銀行存款簿及各該帳戶明細及傳
      票影本在卷可稽；而依被告乙○○○於偵查中所為供述，渠為家庭主婦，並未
      從事任何工作，茅凱樂自八十四年間退伍後，曾在友人開放之運輸公司（在大
      陸）擔任過受薪階級，薪水並不多，茅凱寧眼睛不好，除在臺灣曾在松山寺幫
      忙外，也開過公司，從事肥料等買賣，但也經營不善而結束營業，茅凱樂、茅
      凱寧、茅凱南在美國均無工作，其存款來源多來自起會、玩股票，確實存款金
      額並不清楚，至於茅凱樂八十五年度利息所得竟高達二百萬元左右，折合本金
      亦高達數千萬元，該等本金款項乃渠配偶過世時給的一筆錢，但詳細金額並不
      清楚，另他本人也在大陸曾與友人做生意，可能有賺一點錢，但實際他有多少
      錢伊不清楚等云云（偵卷第六頁至第九頁），另依被告乙○○○與其子女申報
      被繼承人茅聲熙之遺產稅核定資料所示，被繼承人茅聲熙於八十二年十一月二
      十九日死亡，遺產種類有「一大同股份有限公司股票一三八股。二坐落大安區
      ○○段三小段六一四地號土地面積一六０平方公尺之應有部分四分之一。三坐
      落桃園縣中壢市○○段一七八七─一七地號土地面積一三三平方公尺。四門牌
      號碼桃園縣中壢市內定七鄰下內壢十五─三０七號房屋。」，遺產總額為九百
      八十萬零二百十三元，此有財政部臺北市國稅局九十年四月二日財北國稅資字
      第九０一二一０三六號書函一紙暨檢附之茅聲熙遺產稅申報書影本七紙在原審
      卷內可稽，而被繼承人茅聲熙所有之不動產，業由被告乙○○○繼承，被告乙○○○名下僅有瑞圓纖維股份有限公司五五二００股、中國合成橡膠股份有限
      公司二三七三０股、達永興實業股份有限公司二０六八一０股等持股；被告茅
      凱樂於八十四年至八十八年間所有之財產則包括坐落松山區○○段○○段之土
      地、門牌號碼臺北市松山區○○○路三十二巷二十一號四樓之房屋、一九九二
      年份三一００汽缸之汽車一輛、國泰建設股份有限公司、國泰人壽保險股份有
      限公司及幸福水泥股份有限公司等持股，此外，茅凱寧、茅凱南均無財產登記
      在其名下，此有原審卷附財政部財稅資料中心函暨檢附明細表可憑。是依上開
      事證，被告乙○○○及茅凱樂、茅凱寧所開設暨茅凱南名義帳戶內款項，與因
      繼承所得財產相核結果，固難認顯屬相當，然公訴人既認上開帳戶內款項係被
      告乙○○○與茅凱樂、茅凱寧共同侵占所得之贓款，對於被告乙○○○等人究
      係於何時間、侵占數額等與犯罪構成要件相關事項，即應負提出證據之責任，
      被告乙○○○並無證明其來源之義務，自不得因被告乙○○○於茅凱寧、茅凱
      樂滯留國外，且未就彼等擁有財力從何而來提出證明，又未能提出於八十七年
      四月九日由伊所設帳戶內提領美金三十一萬元之顧姓女子詳細年籍資料，遽行
      推測右揭帳戶內款項均係被告乙○○○夥同茅凱寧、茅凱樂共同侵占所得。
    (三)公訴人雖以陳凱玲向秦張玉華借用及李經星、陳棟梁因購買松山寺靈骨塔價款
      及支付法會功德金而交付之支票，嗣後均流入被告乙○○○銀行帳戶內，且李
      經星、朱俊崗、羅沅美、金祖根、翁幸慧、華嘉祥等所繳購買松山寺靈骨塔價
      金及支付法會功德金，則經由茅凱寧銀行帳戶內提示，又據證人秦張玉華、陳
      凱玲於臺北市調查處訊問時稱：我（秦張玉華）曾在華南銀行南松山分行中華
      辦事處開立帳號八０一二一六─０之支票存款帳戶，並於八十四年二月十八日
      開立上開支票帳戶帳號、金額一萬七千元、票號：Ｂ0000000之支票一
      張，是因我同事陳凱玲的婆婆過世，她委託松山寺為其婆婆舉行超渡法會，但
      因費用一萬七仟元現金寄去太麻煩，陳凱玲乃向我調了前述這張支票寄去松山
      寺，作為支應松山寺為渠婆婆舉行法會之費用等語（偵卷第二十九頁至第三十
      二頁），證人陳棟梁於臺北市調查處訊問時稱：合作金庫景美支庫帳號二五七
      六七--二號、發票人陳棟梁、票號：０五０一０六號、日期八十四年十二月一
      日、金額十七萬五千元之支票是我所簽發，當初係因我的祖父母、曾祖父母及
      祖父之兄長五人之骨灰罈要尋覓一個祭拜方便之處所安置，經友人介紹，乃前
      往松山寺洽談購買靈骨位之相關事宜。雙方以十八萬元談定價錢，除五千元現
      金作為定金外，餘之尾款十七萬五千元即以此張支票支付等語（偵卷第三十三
      頁），證人李經星於臺北市調查處訊問時稱：臺北中小企業銀行雙園分行帳號
      一五二四二一號、票號：0000000號、日期八十五年一月二十日、金額
      三萬元之支票是我所簽發，是因八十五年間，我思及將李氏祖先及我父親、弟
      弟之牌位由家中遷往寺廟中供奉，乃與松山寺談妥三萬元價格，以此張支票交
      付予寺方做為費用，並將牌位遷入等語（偵卷第五十二頁），另證人朱俊崗、
      羅沅美、金祖根、翁幸慧、華嘉祥等所繳購買松山寺靈骨塔之價金、支付作法
      會之功德金，則流入茅凱寧臺北銀行莊敬分行六二七三─一號帳戶內，並有帳
      戶明細及各該票據影本在卷可憑。惟查，據證人郝繼麟於調查局訊問時陳稱「
      現金或支票送交給靈根法師。」、「寺方因無甲存帳戶，故家屬繳交之支票則
      存入茅家人之甲存帳戶內。」（偵一八四七六號卷第二七頁反面），再於原審
      到庭具結證稱「我只有收過一、二次的票，是信眾他不方便帶現金，開票給我
      叫我向乙○○○換現，之後我將現金也是交給師父，因原則上我們是收現金不
      收票。因為乙○○○在初一、十五都會到寺裡拜拜才託他處理。」（原審卷第
      一００頁），是則右揭支票嗣由被告乙○○○所設帳戶提示，核於松山寺處理
      流程並無不合，自不得援為認定被告乙○○○確有侵占行為之依據；至於其他
      信徒因購買靈骨塔所支付價金及法會功德金，雖流入茅凱寧帳戶之中，然既無
      積極證據足以證明被告乙○○○與茅凱寧之間確有共同犯罪之謀議，要亦不得
      憑此令被告乙○○○就其子茅凱寧該部分行為負共同正犯之責。
    (四)據證人甲○○於臺北市調查處訊問時稱：我自五十八年至松山寺擔任義工，起
      初負責的是現金登帳，每週一次，是由當家法師丁○○法師將帳證資料交予我
      後，由我製作傳票登載於帳冊內，再交予丁○○法師。至七十年間，我因搬離
      吳興街二八四巷，家住得較遠，所以改為每月一次到松山寺擔任記帳義工。雖
      然該寺當家法師有異動，惟寺內帳務皆由乙○○○、茅凱寧、茅凱樂等三人負
      責，每月我皆依據茅凱寧提供之帳證資料製作傳票，並登載於帳冊內。另外我
      每半年還需填具一份收支報告表，用以提報區公所，都是交予茅凱寧，由他依
      行政程序提報區公所。而我每月並製作一份收支報告表（供寺方存底用）交予
      茅凱寧。因我每月一次至松山寺擔任登帳義工，大都由茅凱寧將所有相關帳證
      交給我，或是茅凱寧不在，則帳證已整好置於桌上，且由寺內每月提報至區公
      所的收支報告表，都是交給茅凱寧負責處理，所以我才知道松山寺之帳證事務
      大都由茅凱寧負責。如果茅凱寧出國時，則由茅凱樂代為處理寺內之相關事宜
      。松山寺對外提供靈骨塔塔位，收取「功德金」皆由茅凱寧負責，該「功德金
      」如何處理？金額若干？我則不清楚，因為我僅負責登帳事宜，現金並無接觸
      。依我瞭解，現金多由茅凱寧處理。至於金額七十年間約每月收入近一百萬元
      ，八十年間，約每月二百萬元（收入項目包括作法事、販售靈骨塔、信徒奉獻
      、銀行利息收入等。），支出部分，七十年間每月約五十萬元，目前每月約一
      百萬元。松山寺八十三年一月至八十六年十二月之資產負債表、損益表是由茅
      凱樂所找的會計師依據我製作的傳票及帳冊製作而成的，當初茅凱樂表示因係
      由我所登載之帳目製作而成，故須蓋我的章，我雖不同意，但也只好勉強同意
      。丁○○法師曾詢問過有關現金、帳冊之相關情事，我皆據實告以寺內現金、
      帳目均由茅凱樂、茅凱寧兄弟管理，故丁○○法師應知情。上述我為松山寺所
      製作之帳證資料事後皆交予茅凱寧、茅凱樂兄弟，至於該等帳證現置於何處，
      要問茅氏兄弟才知道等語（偵第一八四七六號偵卷第三頁至第五頁），於本院
      調查時證稱「我在松山寺擔任會計大約三十年。據我所知，乙○○○並無管帳
      ，我在法會時有看到乙○○○將錢拿給師父。茅凱寧、茅凱樂有拿資料給我做
      帳，但印象中乙○○○並無將資料拿給我。至於何人處理靈骨塔之事，我並不
      知道。」、「（你在調查局說乙○○○有管帳意指為何）我看到乙○○○在跟
      人家討論靈骨塔之事，所以我認為他有在處理管帳之事。」（本院(一)卷第四四
      、四五頁）；證人丁○○法師於臺北市調查處八十七年四月十五日訊問時陳稱
      ：松山寺之財務是我交代甲○○登帳處理，由於寺裡並無專業會計及出納人員
      ，大多是「義工」自動幫忙處理，通常是由義工在樓下接洽收受信眾購買靈骨
      塔位、功德費等金額後當日送給我過目、保管，至於所收現金除部分作水電、
      瓦斯、電話費之雜支外，另扣除經我認可之各項支出後之節餘款，我通常先放
      在身邊保管，待湊齊整數如一百萬元時，我才會委託乙○○○拿去臺北銀行以
      「財團法人松山寺丁○○」名義作定期存款，定存到期後，會視狀況將利息提
      出支用或轉作其他定存，本金部分則繼續擺作定存，乙○○○擔任松山寺常務
      董事，茅凱寧在八十四年結婚前大概有三年左右時間都住在寺裡與他母親乙○○○同住，平時會負責寺裡採辦及其他雜務，茅凱樂則是在八十五年間曾有半
      年左右時間應母乙○○○之邀，留在寺裡專辦採購業務，松山寺靈骨塔位之管
      理皆由「義工」負責，前後有「茅凱寧」、「殷南福」、「郝繼麟」等先生負
      責，松山寺提供靈骨塔位係依各塔位編號造冊管理，但並未簽約亦未開立收據
      ，只是會另書寫感謝狀表示感謝，至於列帳情形，各承辦「義工」會將當日所
      收款項呈給我過目及保管，我會再請示甲○○轉載入帳，上開松山寺辦理定存
      之印鑑章平常是由我本人保管，不過定存到期要辦續約時，乙○○○會來找我
      拿該印鑑章去辦等語（同右偵卷第十五頁至第十九頁）；證人殷南福於臺北市
      調查處訊問時陳稱：我是在前任茅凱寧於八十四年去美國後，才繼任松山寺收
      取靈骨牌位費用之工作，直至八十六年五月間，我因要去大陸探親，才將該工
      作交給下任郝繼麟等語（偵字第一八四七六號卷第二十三頁反面）；證人郝繼
      麟於臺北市調查處及原審訊問時證稱：我自八十六年五月份迄今八十七年四月
      清明節前，計共替寺方收取靈骨牌位計一千八百六十餘萬元，而長生牌位收取
      了近六百三十萬元，兩者合計約有二千四百九十萬元左右，丁○○法師收取我
      所繳交之款項後，現金部分則交由乙○○○存入銀行外，另外因寺方並無甲存
      帳戶，故家屬繳交之支票則存入茅家人之甲存帳戶內等語。是依證人甲○○、
      丁○○、殷南福及郝繼麟右揭證述，松山寺辦理靈骨塔位出售、收取法會功德
      金登載於帳冊，每半年填具一份收支報告表，用以提報區公所等事宜，悉由茅
      凱樂、茅凱寧處理，被告乙○○○並未直接參與，雖其曾依丁○○法師指示辦
      理定期存款，然該款項既係由承辦人員收齊後呈交丁○○法師，依諸流程，必
      已於帳冊上完成登載手續，衡諸事理，被告乙○○○當無藉此侵占入己之機會
      至明。
    (五)依諸右揭事證，已難認被告乙○○○曾參與松山寺靈骨塔出售事宜。依證人許
      少秋於檢察官訊問時證稱：我於八十三年十一月以十二萬元幫父親買一個靈骨
      位，是和茅凱寧接洽的；證人朱德元於檢察官訊問時證稱：七十九年四月二十
      二日我父親過世，六月八日購買，是在三樓，到八十一年二月二十六日我母親
      也過世，為了讓他們放在一起就遷到四樓，三樓時，我父親是十二萬元，後來
      遷到四樓也要補，連我母親共二十四至二十六萬元間，當時都是跟茅凱寧購買
      ，錢也是交給他，在松山寺即是茅凱寧、茅凱樂兄弟負責在收錢；證人張雅貞
      於檢察官訊問時證稱：十七年前在松山寺買到三樓，八十四年我又定了一個位
      子八萬元，訂金五千元，後來茅凱寧到美國，我一直找不到他，拖了一、二年
      後漲到十六萬元，他們也不通知我，我才打電話給他們說為什麼漲價也不通知
      ，後來找到茅凱樂，才同意賣我十二萬元，是長生牌位，在四樓，因我喜歡和
      我先生擺在一起在四樓，沒有另外加錢；證人楊志強於檢察官訊問時證稱：八
      十三年六月份我父親楊秀林過世，就找到松山寺當時是茅凱寧幫我們介紹，我
      們看中四樓，當時買二個位置，各十二萬元，共二十四萬元，錢是一次付的。
      但收據是延一個月才開，而且是分次開（偵七五七七號卷第一０八頁至第一一
      四頁）；證人陳興家於檢察官訊問時證稱：八十三年年元月份買二位，幫我兒
      子、女兒陳顯銘、陳寶琴買的，當時是茅凱寧與我接洽的，每位是十二萬一千
      元，但是開十二萬而已，骨灰位及牌位是一起的；證人李典忠於檢察官訊問時
      證稱：是在七十八年幫我父親李大清買的，當時是與茅凱寧接洽，當時是三樓
      ，第六層，價位是十二萬元，當時還沒有四樓；證人邱月裡於檢察官訊問時證
      稱：我先生石世傭八十一年十一月二日過世，我就去松山寺購買，向茅凱寧接
      洽的，我買四樓第五層四０六號位置，價位十二萬元，我發現四０五有一個空
      位就預定下來。去年清明節我拿十二萬元要去付清，結果乙○○○、茅凱樂就
      很大聲說已漲價了，我問他為何漲價，我已付頭期款，如果漲價應通知我，我
    當天湊了十五萬元繳給他們，我當時另買一個祖先牌位五萬元；證人祝經愷於
      檢察官訊問時證稱：八十三年一月份買我父親祝宗聖骨灰位，在四樓四層，價
      位十二萬，接洽人是茅凱寧，他們是分三個價位（同前偵卷第一八０頁至第一
      九三頁），核上開證人所為證述，均指明分別向茅凱寧、茅凱樂接洽購買靈骨
      塔事宜，而被告乙○○○迭次堅詞否認參與販賣靈骨塔行為，公訴人認被告乙○○○藉此將所收取款項侵占入己，亦屬無據。
    (六)茅凱樂於八十七年四月十日自其臺灣銀行中崙分行匯款三千二百萬元予松山寺
      負責人丁○○，固據證人丁○○迭於偵審中指明，且有收據影本在卷可稽，雖
      證人丁○○於調查局訊問時指稱想不出茅凱樂為何要交款予彼，核與渠嗣後於
      原審所稱渠自八十四年底請茅凱樂回來幫忙，曾發願要將個人積蓄收集捐贈消
      防車，遂將逐筆回收之本息陸續交茅凱樂保管處理，惟案發後，茅凱樂匆匆返
      美，臨行前告知共代為保管近三千兩百萬元，旋在八十七年四月十日將這筆錢
      匯給我，並要我簽立收據以明責任之陳述不符，然依此客觀事實，亦僅止於茅
      凱樂將所侵占款項交還丁○○，並不足直接援以認定茅凱樂所交還款項，即為
      被告乙○○○與渠共同侵占之所得。
    (七)依諸右揭事證，並無相當之證據足以證明被告乙○○○確有侵占其持有松山寺
      財物之行為，而依證人甲○○所為證述，被告亦未直接參與登帳、交付憑證供
      制作報表、提報臺北市信義區公所查察登記、委由會計師制作業務上登載不實
      之資產負債表及損益表等持交寺廟主管機關臺北市政府民政局核備之行為，自
      不得因被告乙○○○與茅凱樂、茅凱寧具有母子關係，且三人均進出於松山寺
      ，即推測被告乙○○○與茅凱樂、茅凱寧之間具有共同正犯關係。
    綜右理由，公訴人所引證據均不足以證明被告乙○○○確有公訴意旨所指偽造文
    書、侵占罪嫌之行為，此外復無其他積極證據足為被告乙○○○與茅凱樂、茅凱
    寧間確有共同犯罪意思聯絡或行為分擔之佐證，應認被告乙○○○犯罪尚屬不能
    證明。
五、原審法院未予詳察，徒以被告乙○○○未能就其帳戶內款項來源提出證明，遽認
    被告乙○○○與茅凱寧、茅凱樂共犯右揭偽造文書、侵占罪嫌，而對被告乙○○○為論罪科刑之判決，自有未合，被告乙○○○否認犯罪，指摘原審判決不當而
    提起上訴，為有理由，應由本院將原審判決撤銷，並改為被告乙○○○無罪之諭
    知。
據上論斷，應依刑事訴訟法第三百六十九條第一項前段、第三百六十四條、第三百零
一條第一項前段判決如主文。
本案經檢察官吳慎志到庭執行職務
中    華    民    國      九十二      年      一      月     二十一     日
                            臺灣高等法院刑事第十九庭
                                審判長法  官  許  國  宏
                                      法  官  洪  光  燦
                                      法  官  林  勤  純
右正本證明與原本無異。
檢察官如不服本判決應於收受送達後十日內向本院提出上訴書，未附理由時應於提起
上訴後十日內向本院補具上訴理由書（均應按被告人數提出繕本）。
被告不得上訴。
                                      書記官  葉  瑩  庭
中    華    民    國      九十二      年      一      月     二十一     日


司法院資訊處製作；財團法人民間司法改革基金會備份。
